【裁判字號】    88,訴,1063
【裁判日期】    920506
【裁判案由】    貪污等
【裁判全文】
臺灣臺北地方法院刑事判決                        八十八年度訴字第一六三號
    公  訴  人  臺灣臺北地方法院檢察署檢察官
    被      告  甲○○
    選任辯護人  吳建昌律師
    被      告  乙○○
    選任辯護人  丁中原律師
                程巧亞律師
                李紅瑩律師
    被      告  戊○○
    選任辯護人  劉立恩律師
    被      告  丙  ○
    選任辯護人  林慶煙律師
                林詮勝律師
右列被告等因貪污等案件，經檢察官提起公訴（八十七年度偵字第二六五三三號、八
十八年度偵字第三八二六號），本院判決如左：
    主  文
甲○○共同連續行使公務員明知為不實之事項，而登載於職務上所掌之公文書，足以
生損害於公眾，處有期徒刑參年，褫奪公權貳年。扣案空白鑑定函貳紙沒收。
乙○○共同連續行使公務員明知為不實之事項，而登載於職務上所掌之公文書，足以
生損害於公眾，處有期徒刑貳年，褫奪公權壹年。扣案空白鑑定函貳紙沒收。
戊○○共同連續行使公務員明知為不實之事項，而登載於職務上所掌之公文書，足以
生損害於公眾，處有期徒刑貳年，褫奪公權壹年。扣案空白鑑定函貳紙沒收。
丙○無罪。
    事  實
一、甲○○係臺灣省立博物館人類學組專任研究員，自八十五年起至八十七年間受聘
    於財政部臺北關稅局，於每星期三（第一個星期除外）至臺北關稅局鑑定進口報
    關古物是否已逾百年以上，供海關認定是否需課處關稅或為沒入之處分，係依據
    法令從事公務之人員。乙○○則是以甲桂林貿易公司之名義受臺灣古物商之委託
    向臺北關稅局外棧組駐永儲辦公室（下稱永儲棧）申請自大陸進口之人。戊○○
    則係順欣報關有限公司（下稱順欣報關行）之實際負責人，係受乙○○委託代辦
    進口之古物在永儲棧報關之人。緣臺北關稅局進係排定每星期三始派車至臺灣省
    立博物館接送鑑定人員至臺北關稅局進行鑑定。而林女所進口之物品，依海關進
    口稅則之規定，如屬逾百年之古物，可享受免徵關稅，否則應予沒入或課徵關稅
    。且乙○○所進口之古物若錯過星期三之鑑定時間，即要等到次一星期三始能再
    排定鑑定，其間需額外支付永儲棧之倉租費用。另因乙○○之進口貨物曾於八十
    五年間被甲○○等鑑定人員簽證未逾百年致遭退貨，而損失不貲。因此乙○○乃
    積極與甲○○發展關係，與甲○○、戊○○共同基於連續偽造並行使公務員故意
    不實登載文書之概括犯意，遇甲○○出國期間，無法親赴永儲棧為林女進行古物
    鑑定時，即由甲○○事先在臺北關稅局之簡便函（即鑑定函）上先行簽寫「已逾
    百年」等字樣並簽名後交由乙○○轉交戊○○，持向永儲棧作為免稅放行之依據
    ，使不知情之海關人員，因此誤以為乙○○進口之物品，均係已經鑑定為「已逾
    百年」之古物加以處理，足以生損害於臺北關稅局對於進口古物之管制正確性（
    但無積極證據證明逃漏關稅，詳後述）。計於甲○○於出國期間即八十七年一月
    五日共二次、八十七年九月九日、八十七年九月十六日、八十七年十一月三日、
    八十七年十一月十日各一次，共六份空白鑑定函。嗣因法務部調查局臺北市調查
    處於八十七年十二月十六日，對乙○○所進口之二十一箱古物，加以搜索，開箱
    後發現有虎爪、虎鞭、望遠鏡、感冒藥等與進口報單不符之物品，並查獲空白鑑
    定函二張，始查悉上情。
二、案經法務部調查局臺北市調查處報告臺灣臺北地方法院檢察署檢察官偵查起訴。
    理  由
壹、被告甲○○、乙○○、戊○○部分
一、訊據被告甲○○、乙○○、戊○○三人均矢口否認有公訴意旨所指之貪污罪犯行
    ，被告甲○○先於調查局調查中供稱，我不知道先行填具空白簡便函給乙○○的
    嚴重性，幫她純係同情心使然，絕對沒有故意犯法之意圖等語（見八十七年他字
    第八二八號偵查卷宗第七七頁背面），及乙○○告訴我為了讓他進口的古物能夠
    順利出貨，所以才會拜託我私下或以空白鑑定書的方式，完成進口之古物鑑定的
    程序，我不知道這樣的作法會違法等語（見八十八年度偵字第三八二六號偵查卷
    宗第二十頁背面下），嗣於本院審理中改稱，我沒有如起訴書犯罪事實這樣講也
    沒有這樣做，開空白鑑定書只是預約行為，他們請我去鑑定我答應去鑑定，實際
    上鑑定是要二人一組，一個人鑑定後還要一個人簽才可以，我是他們請的顧問，
    主要看古董東西，古董並非沒有用的東西，民間用過的器物也是古董，只要看到
    東西超過某一年限就認為可以，至於他們怎麼運作不曉得等語（見本院八十八年
    七月二十九日本院訊問筆錄），其選任辯護人則以起訴書稱乙○○以送禮、餐敘
    方式與甲○○發展關係，但未舉出送何禮物、數目多少，亦未指明在何處餐敘，
    何人在場，且甲○○從未供認與乙○○有性關係，亦經甲○○於八十八年七月二
    十九日當庭否認，八十七年間乙○○為求預約古物鑑定面請被告出具空白簡便函
    ，被告乃簽署數張並表示仍要鑑定始可，該空白之簽字不代表不作鑑定，不料該
    空白之簡便函在被告出國期間提出使用，實非被告所預見，故絕無非法企圖，起
    訴書所列及所計算之倉租費用、關稅金額，除甲○○出國期間不知情為到場鑑定
    外，其他均到場實施鑑定古物，檢察官以八十七年十二月十六日對乙○○進口之
    二十一箱古物發現有虎爪、虎鞭、望遠鏡、感冒藥等物，即推定其他物品以及過
    去歷次進口古物均為「非古物」，故而全部計算倉租費及關稅，實與刑事訴訟法
    第一百五十四條相違背，況八十七年十二月十六日扣押之進口物品中有易明宏先
    生進口之古物多件，已符合免稅條件，並請求發還，由此可見被告乙○○八十七
    年十二月十六日進口之物品大部分均屬逾百年之古物，不能以此少數物品推論其
    他全部屬非逾百年古物均應計算倉租費及關稅等語，以為辯護。被告乙○○則辯
    稱，我們東西真的是已逾百年，我們進的是民俗用品，有的破爛有的完整，我們
    不是進很高檔的拍賣東西，在那裡買很便宜，價值多少我不太清楚，有些是在大
    陸鄉下收購，我和甲○○是我去驗貨時認識，甲○○有去過我家，不會經常，我
    和甲○○電話連絡主要談我有畫板，檢查時就打開來沒有辦法送給人家，我請教
    授幫我看怎麼合，為什麼八十七年十二月十六日進口的貨物有虎爪、虎鞭、望遠
    鏡、感冒藥，因為那是澳門進口，有些客人趁我們不注意放點東西我們沒有查到
    ，中秋節、春節我送過一次中秋月餅和高粱酒，我經常和外棧組的吃飯，但我從
    來沒請客，鑑定時你看過海關人員，他們會在那裡翻，他們高興點哪一個就叫你
    全部翻，我不是都請甲○○到場鑑定，有三個教授輪，我不可能和甲○○發生過
    性關係等語（見本院九十二年四月一日訊問筆錄），其選任辯護人則以，公訴意
    旨認定被告本應沒入貨物卻得以免稅放行之貨物共計三十五次，計圖利關稅新臺
    幣（下同）三百十一萬六千七百零四元及倉租費二十一萬零一百十六元，然查起
    訴書所列附表僅記載為二十九次，計算出之關稅為一百七十二萬六千三百三十元
    及倉租費十一萬四千四百零四元，公訴人卻起訴甲○○圖利被告三十五次，其次
    數如何計算出，亦未查獲任何可資佐證，實有可議，八十七年十二月十六日查封
    被告進口之二十一箱古物，其中第四箱古物雖經查獲有虎爪二隻、虎鞭二支、望
    遠鏡十支等語進考不符之物品，並無查獲感冒藥，且被告受臺中大雅黃姓友人托
    運該箱古物，事先不知其中有夾帶與進口不符之物品，且事後鑑定該等物品均屬
    免徵關稅之物品，自不生損害臺北關稅局或國家對於進口物品稅捐之稽徵，此外
    該二十一箱古物除經甲○○鑑定為「已逾百年」之古物外，另經案外人黃永川同
    時鑑定為「已逾百年」之古物，可見甲○○對於該二十一箱古物之鑑定，並無不
    實或圖利被告之事，不得以此推定被告過去進口之古物均「未逾百年」，被告先
    前所進口之古物均經甲○○親自鑑定屬於「已逾百年」之古物，始為放行，本件
    雖有查獲空白鑑定函，並不表示不做鑑定，且戊○○身上經查獲之空白鑑定函二
    張，其一張日期為八十七年十一月十八日，另一張日期空白，該二張空白鑑定函
    ，均為出示作為免稅放行之依據，不生損害臺北關稅局對於進口古物之管制及國
    家對於進口物品稅捐之稽徵，至於被告戊○○持有之空白簡便函，其中完全空白
    之簡便函本身並非非法之違禁物品，次就甲○○已簽字之「已逾百年」者而言，
    雖為被告所交付，該函仍在被告持有當中，尚未持以行使，即未著手實行該當構
    成要件行為，並無所謂「足以生損害於臺北關稅局對於進口古物之管制及國家對
    於進口物品稅捐之稽徵」，縱認行為人已符合預備行為，該條亦無處罰預備犯之
    規定，按刑法第二百十四條使公務員登載不實罪需一經他人之聲明或申報，公務
    員即有登載之義務，並依其所為之聲明或申報予以登載而屬不實之事項始構成，
    若其所為聲明或申報，公務員尚須為實質之審查，以判斷其真實與否，始得為一
    定之記載者，即非本罪所稱之使公務員登載不實，查本件臺北關稅局之檢驗函是
    否記載「已逾百年」，乃古物鑑定人員實質審查所為之鑑定結果，並非被告之聲
    明或申報，公務員即有登載之義務，故被告無由成立刑法第二百十四條之使公務
    員登載不罪，本件被告甲○○主觀上並無不實登載之故意，亦即並無明知為不實
    之事項並進而決意登載之主觀心態，且被告甲○○於臺北關稅局簡便函上載「已
    逾百年」，係其鑑定之結果，縱有為了作業方便而先填載臺北關稅局簡便函再為
    鑑定之情形，亦僅為行政流程之辦理不當，而難認有登載不實之情，是被告甲○○並不構成刑法第二百十三條公務員登載不實罪，被告乙○○亦無由成立共犯之
    餘地，又刑法第二百十六條之行為客體僅以偽造、變造、不實登載或使不實登載
    行為所製作成虛偽文書或不實文書為限，本件關稅局簡便函並非不實文書，且被
    告乙○○亦未行使該文書，況本件有充分事證可證明上開空白簡便函係如何使用
    後用在何次進口物品上，是難繩以被告刑法第二百十六條行使登載不實文書罪等
    語，資為辯護。被告戊○○則於檢察官偵查中辯稱，驗貨放行一定要驗貨簽字說
    已經驗完，其他單位才能配合放行，八十七年十二月十六日驗貨時有一段時間我
    在場，其中一段時間因公司來電，我曾離開，八十七年一月五日、八十七年九月
    九日、九月十六日、八十七年十一月三日、十一月十日甲桂林辦理古物通關都是
    委託我去辦的，甲○○有時來驗，有時沒來驗，我無法確切記得這幾次是否都拿
    空白鑑定函去辦，八十七年十二月十六日的箱子我有開，木箱部分我都有開，紙
    箱部分我開了一部份就去聽電話，我不知後來究竟開了幾箱，以前沒有只開一部
    份的情形，都會開箱等語（見八十八年度偵字第二六五三三號偵查卷宗第七四頁
    背面），另於本院審理中辯稱，乙○○有古物趕著要報關時，甲○○有沒有去鑑
    定我不曉得，我從來沒有和阮先生連絡過，我有看過甲○○、空白鑑定書有看過
    ，是乙○○拿給我，我有和分估股、驗貨股官員一起吃飯過，乙○○有和我們一
    起吃飯過，乙○○偶爾會在中秋節、春節時送禮給分估股及驗貨股官員，禮物是
    酒、中秋月餅，酒是金門高梁，空白鑑定書上有簽已逾百年及甲○○簽名，我有
    見過丙○、丁○○，他們會在鑑定人員簽證後才在驗貨員簽章處及貨品明細表騎
    縫處蓋章，他們並沒有違反程序讓我申報，因為正式報關函件在海關手上不可能
    還給我們，簡便函要和文件相符就可以，騎縫章的用意就是在這裡，我接到臺北
    關稅局簡便函之後，文件在我們報關時有時還沒有做出來，最後放行時才要用，
    空白的臺北關稅局進口組簡便函我不知道到底幾次曾經拿給海關申報過，鑑定時
    都是林小姐自己和他聯絡，至於八十七年十二月十六日為什麼有虎爪、虎鞭、望
    遠鏡、感冒藥，臺北市調處三十幾個人找一整天才找到這幾樣東西，我們才幾個
    人我們怎麼找得到，特別處理費是做什麼是外棧組來來往往的費用，如果是本地
    就沒有這的費用，特別手續費是有時晚上十一點才把資料送過來，我要請我們小
    姐加班，這就是額外的處理等語（見本院九十二年四月一日訊問筆錄），其選任
    辯護人則以，縱使認定被告甲○○就簽發空白鑑定單有失職之處，然於實際調查
    乙○○所進口之物品前，尚難斷言是否因而獲得不法利益，今檢察官僅就八十七
    年十二月十六日所查扣之貨物中有與進口報單不符之物品及斷然推論被告乙○○
    前次進口之貨物皆有不法，有違證據法則，被告戊○○對於乙○○進口貨物之屬
    性，僅能信賴貨主之告知與專業鑑定人之意見，無認定之能力況且不能僅憑被告
    乙○○所進口之古物非百年以上，被告甲○○明知其所開立之空白鑑定單係為使
    被告乙○○進口之非百年以上古物受免稅進口之不法利益，被告甲○○與被告林
    之間有財物餽贈或男女交往之關係原本即為知情之情形下，認定被告戊○○與被
    告甲○○、乙○○於貪污治罪條例第六條第一項第四款之罪有共同之犯意聯絡，
    被告戊○○基於被告乙○○數十次委託報關進口於專家鑑定時均或「已逾百年」
    之認定，自然於主觀上認定被告乙○○係專門進口百年古物之貿易商，再基於被
    告甲○○等古物鑑定專家對被告乙○○所進口之貨品無論數量多少均無異議認定
    係逾百年古物，當對於被告甲○○所預先開立之鑑定結果與進口貨物之真實屬性
    間之合致產生絕對之確信，被告執相關文件完成報關程序，尚難認有圖利被告乙○○之意圖，報關行所執行之業務，僅係為進口商備妥報關程序需檢具之文件，
    並於驗關之現場陪同處理，本案被告乙○○進口之貨物，尚須查驗已逾百年之情
    形下，自係由古物專家鑑定，被告戊○○係提供文件繕打及整理之服務，並通知
    被告乙○○是否有缺件，就系爭鑑定函而言，被告戊○○非但無實質審查義務或
    權限，更無加以辨識名實是否相符之能力，因此貨物是否如期所提供之報單上所
    載、是否已逾百年，被告戊○○無從得知，僅能依被告乙○○所提供之鑑定函及
    其他文件辦理報關手續，對於被告戊○○持有空白簡便函，其中完全空白之簡便
    函本身並非非法之違禁物品，次就被告甲○○已簽字之「已逾百年」者而言，乃
    被告乙○○所交付，該函仍在被告戊○○持有當中，尚未持以行使，即未著手實
    行該當構成要件行為，並無所謂「足以生損害於臺北關稅局對於進口古物之管制
    及國家對於進口物品稅捐之稽徵」，縱認行為人已符合預備行為，該條亦無處罰
    預備犯之規定，貪污治罪條例於民國九十年十一月之修正條文第六條第一項第四
    款之構成要件，已明訂為「對於主管或監督之事務，明知違背法令，直間或間接
    圖自己或其他私人不法利益，因而獲得利益者」易言之，縱認被告對於公務人員
    為行為分擔或協助襄佐而任應依該條文負責，公訴人亦需舉證明其係因系爭行為
    所實際獲得之「不法利益」為何，倘不能為如此之證明，自應為無罪之諭知等語
    ，以為辯護。
二、經查：（一）被告甲○○係臺灣省立博物館人類學組專任研究員，自八十五年起
    至八十七年間受聘於財政部臺北關稅局，每週至臺北關稅局鑑定進口報關古物是
    否已逾百年以上，供海關認定是否需課處關稅或為沒入之處分，係依據法令從事
    公務之人員等事實，業據被告甲○○自白明確，再佐以被告甲○○於偵查中自白
    ，除了調查局在八七年十二月十六日所查獲的二張空白函，上面有我簽名並且「
    已逾百年」之簡便函外，我還交付五、六張簡便函給被告乙○○等語，而被告甲○○於八十七年一月五日、八十七年九月九日、八十七年九月十六日、八十七年
    十一月三日、八十七年十一月十日，這幾次鑑定書日期，被告甲○○人在國外等
    事實，被告阮銳復自白，我記不清日期，我人在國外，我也不知林小姐會用在我
    出國的日期，但那些應是我寫的鑑定書等語，有偵查筆錄可憑（八十八年度偵字
    第二六五三三號偵查卷宗第二二頁背面偵查筆錄），足認被告不但先填妥前揭空
    白鑑定函，且交給被告乙○○，以備被告甲○○不在國內，而貨物必須通關時，
    持以行使，已至為顯然；（二）被告戊○○於檢察官偵查中復自白，我是順欣報
    關行之負責人，被告甲○○簽名的二張簡便函是從我皮包拿出來，是被告乙○○
    交給我的，類似這種簡便函，林小姐交給我有二、三次，每次有二份，既然被告
    甲○○有時沒有去現場鑑定，我如何知道是百年古物並申報進口這部分，我事先
    有對乙○○講好，甲○○的部分由他自己去處理等語，亦有偵查筆錄可參（見八
    十七年他字第八二八號偵查卷宗第一○七頁至一○八頁），被告乙○○亦於檢察
    官偵查中自承，檢察官提示二張空白之臺北關稅局進口簡便函是我拜託甲○○交
    給我的，幾次我忘了，大約十幾次，每次最多二張，但沒用完，甲○○交給我空
    白之簡便函，填好「已逾百年」並簽名，就表示他沒實際到現場鑑定，我不太懂
    我所進口的古物是否都上百年之古董，因為海關定需百年以上古物才能進口，是
    有古物商在廣東購買後，請我辦理進口，除了調查局查獲的二張空白函外，之前
    被告甲○○有拿給我過，但不記得幾次，八十七年一月五日、八十七年九月九日
    、九月十六日、八十七年十一月三日、十一月十日這日期被告甲○○在國外，而
    我有去通關，大概就是被告甲○○事先拿給我的空白鑑定函，而我交給戊○○去
    辦的等語，亦有偵查筆錄可參（分見八十七年他字第八二八號偵查卷宗第一○六
    頁背面偵查筆錄，及八十八年度偵字第二六五三三號偵查卷宗第二三頁背面偵查
    筆錄）；（三）此外，復有財政部臺北關稅局聘書、八十五年十二月十二日北普
    進字第八五一○七二七五號、八十六年十二月十五日北普進字第八六一○七○九
    五號財政部關稅局函，足證甲○○受聘財政部為鑑定古物及藝術品之顧問，另有
    臺北關稅局進口組空白簡便函（附於八十七年度他字第八二八號第七九、九三、
    九四、九八、九九頁）八十七年一月四日甲桂林報單號碼、臺北關稅局進口報單
    號碼00000000、00000000之進口組簡便函、甲○○出入境記錄
    查詢等書證可憑（八十七年度他字第八二八號第八○至八三頁）；（四）綜前所
    述，被告甲○○受聘於財政部臺北關稅局期間，至臺北關稅局鑑定進口報關古物
    是否已逾百年以上，供海關認定是否需課處關稅或為沒入之處分之公務，係依據
    法令從事公務之人員，竟於出國期間即八十七年一月五日共二次、八十七年九月
    九日、八十七年九月十六日、八十七年十一月三日、八十七年十一月十日各一次
    ，均未鑑定古物，故意不實登載，而交付空白鑑定函共六份，交由被告乙○○於
    前開各日期交付順欣報關行實際負責人即被告戊○○，持向不知情形之臺北關稅
    局人員行使，而共同連續偽造並行使公務員故意不實登載文書，再使不知情之公
    務員為不實登載，足以生損害於臺北關稅局對於進口古物管制之正確性，已甚明
    確，被告甲○○再辯稱，幫被告乙○○純係同情心使然，絕對沒有故意犯法之意
    圖等語，及被告乙○○辯稱，其所進口之古物均經甲○○親自鑑定屬於「已逾百
年」之古物，始為放行，本件雖有查獲空白鑑定函，並不表示不做鑑定，且戊○○身上經查獲之空白鑑定函二張，其一張日期為八十七年十一月十八日，另一張
    日期空白，該二張鑑定二張空白鑑定函均為出示作為免稅放行之依據，不生損害
    臺北關稅局對於進口古物管制正確性等語，及被告戊○○所辯稱，空白鑑定函在
    最後放行時才要用，空白的臺北關稅局進口組簡便函我不知道到底幾次曾經拿給
    海關申報過，鑑定時都是林小姐自己和他聯絡等語，均無可採。本件事證明確，
    檢察官所舉證據，已足以將被告甲○○、乙○○、戊○○並未犯罪之合理懷疑加
    以排除，被告甲○○、乙○○、戊○○犯行堪以認定，應予依法論科。
三、核被告甲○○受聘於財政部臺北關稅局期間，至臺北關稅局鑑定進口報關古物是
    否已逾百年以上，供海關認定是否需課處關稅或為沒入之處分之公務，係依據法
    令從事公務之人員，竟於出國期間即八十七年一月五日共二次、八十七年九月九
    日、八十七年九月十六日、八十七年十一月三日、八十七年十一月十日各一次，
    均未鑑定古物，故意不實登載，而交付空白鑑定函共六份，交由乙○○於前開各
    日期轉交自大陸進口古物之順欣報關行實際負責人戊○○，持向臺北關稅局人員
    行使，而共同連續偽造並行使公務員故意不實登載文書，再使不知情之公務員為
    不實登載，足以生損害於臺北關稅局對於進口古物管制之正確性等行為，係刑法
    第二百十六條、第二百十三條、第二百十四條之罪。被告乙○○、戊○○雖不具
    公務員身分，但與被告甲○○共同犯前開各罪，均應論以共同正犯。且其所犯公
    務員登載不實文書犯行，係低度行為，應為其高度之行使行為所吸收，不另論罪
    。又其所為多次行使公務員故為不實登載文書、使公務員登載不實等二犯行，時
    間緊接，手法相同，顯係基於概括之犯意而為之，應依刑法第五十六條連續犯之
    例論以一罪，並加重其刑，又該二部分共同連續行使公務員故為不實登載文書、
    共同連續使公務員登載不實等二犯行，有方法結果之牽連犯關係，應依刑法第五
    十五條，論以較重之共同連續行使公務員登載不實文書一罪。爰審酌被告甲○○
    、乙○○、戊○○三人於犯後飾詞推諉，且均對於被告甲○○未在國內，不可能
    進行鑑定而以空白鑑定函矇混之行為，已至為明確，仍一再否認，未有悔意，且
    經檢察官實施嚴格交互詢問程序，始告定罪，量刑即不宜輕縱，雖不能證明被告
    甲○○、乙○○、戊○○各有獲取何等利益，但其犯行，足以生損害於臺北關稅
    局對於進口古物管制之正確性（公訴意旨所訴圖利罪部分詳後述），危害非輕，
    但檢察官所求處有期徒刑十二年，稍嫌過重（見本院刑事卷宗第一宗第一百五十
    七頁訊問筆錄），而被告甲○○、乙○○、戊○○二人，其中以被告甲○○親製
    虛偽鑑定函，其涉案程度最重，被告乙○○、戊○○二人之犯行略輕，乃各量處
    較被告甲○○稍減之刑等一切情狀，分別量處被告甲○○、乙○○、戊○○如主
    文所示之刑，且本院認為被告甲○○、乙○○、戊○○均有褫奪公權之必要，併
    各諭知褫奪公權，以示懲儆。扣案空白鑑定函二紙，為被告甲○○、乙○○、戊○○三人共同持供犯罪所用之物，著依刑法第三十八條第一項第二款諭知沒收。
五、至於公訴意旨另稱：被告甲○○、乙○○、戊○○三人前揭犯行，使乙○○原本
    應沒入之貨物反而獲得免稅通關，前後被告甲○○總計為被告乙○○進口之古物
    事先簽證六份之空白鑑定書（包括甲○○於出國期間為乙○○於八十七年一月五
    日二次、八十七年九月九日、八十七年九月十六日、八十七年十一月三日、八十
    七年十一月十日等日期進口古物時事先簽證共計六次之空白鑑定函），使被告乙○○原本應沒入之貨物，反而得以節省倉租費及免稅放行共計三十五次，計圖利
    被告乙○○關稅新臺幣（下同）三百十一萬六千七百零四元（包括出國期間六次
    之金額計三時九萬六千八百二十二元）及倉租費二十一萬零一百十六元（包括出
    國期間六次之金額二萬五千五百二十四元）（圖利金額詳如附表所示），均另犯
    八十五年修正前刑法貪污治罪條例第六條第一項第四款，並於本院審理中另認涉
    及八十五年修正前貪污治罪條例第五條第一項第二款等語（見本院刑事卷宗第一
    宗所附九十一年十二月十日訊問筆錄），惟查：（一）本件除前揭事實欄所載部
    分，其餘各次經公訴意旨所訴之犯罪時、地，該等進口物究否虛偽鑑定，已無從
    追回重新鑑定，亦無證據以供證明被告甲○○是否均未到場，或故為虛偽不實之
    鑑定或登載，尚難僅以被告等人私交如何，或有前揭如事實欄所載之犯行，即遽
    為推認其以前所為之鑑定、報關等行為，均為虛偽不實，況縱如重新鑑定，均仍
    受限於鑑定時間、場地、方法等客觀條件之限制，所謂古物已逾百年方可免稅之
    條件，須否以科學器材就受鑑古物加以分解、照射，再佐以其他古籍、古物比對
    、分析，斷非時間、空間有限之驗關處所、器材所能應付，若據此節而對被告甲○○責以完全正確之鑑驗結果，未免過苛；（二）是以，公訴意旨所稱，被告甲○○、乙○○、戊○○三人前揭犯行，使乙○○原本應沒入之貨物反而獲得免稅
    通關，前後甲○○總計為林麗進口之古物，即原本應沒入之貨物反而得以節省倉
    租費及免稅放行共計三十五次，計圖利被告乙○○關稅三百十一萬六千七百零四
    元及倉租費二十一萬零一百十六元等語，其計算之基礎，即係以前開鑑定全屬虛
    偽而計算所得，亦屬缺乏證據之推論；（三）再以，貪污治罪條例於民國九十年
    十一月之修正條文第六條第一項第四款之構成要件，已明訂為「對於主管或監督
    之事務，明知違背法令，直間或間接圖自己或其他私人不法利益，因而獲得利益
    者」易言之，縱認被告對於公務人員為行為分擔或協助襄佐，而均應依該條文負
    責，本件既無積極證據，足以證明係因系爭行為所實際獲得之「不法利益」為何
    ，況被告甲○○如以前開手法圖利被告乙○○、戊○○，更不能認為被告乙○○
    、戊○○為該等法條之共犯，公訴意旨此節，亦有矛盾，又前開通關受檢之貨物
    係被告乙○○之客戶所有，被告甲○○、乙○○、戊○○前開犯行，縱有使用不
    正方法，亦非用以詐得何種財物，自與同條例第五條第一項第二款之構成要件不
    侔，惟依公訴意旨認為此部分與被告甲○○、乙○○、戊○○前揭有罪部分之犯
    罪行為有裁判上一罪關係，乃不另為無罪之諭知。
貳、被告丙○部分
一、公訴意旨另以：郭衫係臺北關稅局駐永儲棧之驗貨員，負責永儲棧出口貨物之查
    驗工作，係依據法令從事公務之人員。明知依臺北關稅局之規定，凡是自大陸進
    口之貨物，均應依報單所列貨物全部予以查驗，不得僅抽驗部分貨物，詎郭衫為
    圖利乙○○，竟違反上開規定對於乙○○於八十七年十二月十六日所進口之二十
    一箱古物並未全部開箱查驗，而僅開驗其中十一箱，對另外十箱則未開箱查驗，
    即於簡便函上及報關清單之騎縫處蓋章並表示與進口報單相符足以生損害於臺北
    關稅局對於大陸進口物品之查驗及國家對於關稅之稽徵，嗣因法務部調查局臺北
    市調查處搜索上開進口物品，開箱後發現有虎爪、虎鞭、望遠鏡、感冒藥等與進
    口報單不符之物品，而由臺北關稅局對上開二十箱物品予以扣押，而未得逞，因
    認被告丙○涉犯刑法第二百十六條、第二百十三條、第二百十四條，及修正前刑
    法貪污治罪條例第五條第一項第二款、第六條第一項第四款等語。
二、公訴意旨認為被告丙○涉犯刑法第二百十六條、第二百十三條、第二百十四條，
    及修正前刑法貪污治罪條例第五條第一項第二款、第六條第一項第四款等罪，無
    非以被告丙○經派單檢驗之被告乙○○於八十七年十二月十六日進口二十一箱物
    品，經勘驗結果，僅開箱檢驗十一箱，其中有十箱未開箱檢驗，且前開被告乙○○所進口之物品中有虎爪、虎鞭、望遠鏡、感冒藥等與進口報單不符之物品，均
    有勘驗紀錄、照片、進口報單、臺北關稅局函、臺北關稅局報單通關流程圖等附
    卷可稽，其犯嫌應堪認定。訊據被告丙○堅詞否認右揭犯行，辯稱：伊於八十七
    年十二月十六日驗貨當天有叫報關行全部開箱，伊確信已全部開箱檢驗等語。
三、經查：（一）被告丙○於本院審理中陳稱，八十七年十二月十六日當天非常忙碌
    ，出口報單查驗三十九份、進口報單查驗二十一份總共六十份，當天我除了查驗
    這批古董外還查驗其他進口報單，當天有多批進行，我到查驗現場請林小姐、廖
    先生把箱子全部打開共二八五五件，因場地狹窄他們開好箱子我就開始查驗。當
    天我請他來拿出來開，我驗完這些箱數後我就離開查驗現場去查其他進出口貨物
    ，離開時我交代繼續開箱我等一下會再回來，他們驗完一些箱後就用原來包裝包
    好與未開相同色系膠帶封箱，用與原來打包帶同樣的打包恢復原狀，這些東西是
    我們放行後才查扣，他們是整批查扣，我以為全部開完，下午四點二位在場阮、
    黃先生拿已簽好鑑定書交給我表示已鑑定好，我問林小姐全部開完畢了嗎，他們
    答覆我全部開完畢等語，有本院訊問筆錄可參（見八十八年七月二十九日訊問筆
    錄），又於本院審理中辯稱八十七年十二月十六日乙○○進口古物我是查驗二十
    一箱，我們一直在開，上上下下，進出口貨物存放在一、三、五樓，骨董查驗層
    層包裝，我們不可能整批查完才查其他進口貨，確實開驗幾箱我不記得，我到調
    查局後他們告訴我有十箱沒有開驗，他們藏的東西我不知道，我沒有查到，有關
    骨董的查驗按照規定要全部開驗，本件是○八七六號報單，總共有二十一箱，共
    有二千八百五十五件每件層層包裝而且很脆弱，當天我每份報單分配查驗的時間
    不到四分鐘，我到場後請貨主、報關人、助手全部開封查驗，不可能等到這批古
    物全部查完才去查其他進出口貨物，所以會趁封箱的時間去查驗其它的進出口貨
    物，每次都有提醒他們尚未開箱的要全部開箱，並說我還會回來查，有關這些古
    物的拆、開、移、恢復原狀，依據海關進出口貨物查驗及取樣準則第十二條規定
    查驗貨物時其搬移、拆包或開箱及恢復原狀等四項統由納稅義務人或其所委託之
    報關人員負責辦理，骨董我們規定要全部開驗，查驗的方式依據我們的工作手冊
    ，開箱箱數以百分之五為原則，但開驗已達百分之十或三十件以上，並未發現不
    符者，可酌情開驗，有本院訊問筆錄可佐（見本院九十二年四月三日訊問筆錄）
    ；（二）核與證人己○○於本院審理中證稱，丙○在八十七年十二月十六日是擔
    任驗貨員，當日分派給丙○查驗報單有六十或六十一份驗貨人員工作時間應該是
    不滿四個小時，早上十點多才到驗貨現場，十二點就上來，下午大概超過二點才
    下去，四點左右就上來，前後算足也只有四個小時驗單，時間可以延長，除非丙○願意加班，並由貨主或報關人向課長以上人員申請才可以，並繳規費一千元，
    簡單的貨物要驗完後才可以，本件是屬於比較複雜，應該權宜可以上上下下來驗
    到他滿意為止，對複雜的貨物可以多批貨物分頭同時進行，古物的開拆、搬移、
    恢復原狀是由進出口貨物查驗及取樣準則規定統由納稅義務人或其委託的報關人
    負責，古物全部開封後並沒有規定一定要翻箱倒櫃，只要驗到他滿意就可以停止
    查驗，八十七年十二月間，我擔任北關稅局擔任外棧組課長，負責永儲外棧所有
    的事情，包括總務之類的我都要負責，被告丙○在八十七年十二月十六日是擔任
    驗貨員，當日分派給被告丙○查驗報單有六十或六十一份，驗貨人員工作時間應
    該是不滿四個小時，早上十點多才到驗貨現場，十二點就上來，下午大概超過二
    點才下去，四點左右就上來，前後算足也只有四個小時，驗單時間可以延長，除
    非丙○願意加班，並由貨主或報關人向課長以上人員申請才可以，並繳規費一千
    元，簡單的貨物要驗完後才可以，本件是屬於比較複雜，應該權宜可以上上下下
    來驗到他滿意為止，對複雜的貨物可以多批貨物分頭同時進行，古物的開拆、搬
    移、恢復原狀是由進出口貨物查驗及取樣準則規定統由納稅義務人或其委託的報
    關人負責古物全部開封後，並沒有規定一定要翻箱倒櫃，只要驗到他滿意就可以
    停止查驗等語（見本院九十二年四月三日訊問筆錄），足認被告所辯稱本案進口
    之大陸古物，開箱驗畢之部分由於場地狹窄，無處堆放，為免損壞必須迅行包裝
    封箱，此時被告乙○○等人會用與開箱前同一色系之膠帶和打包帶封箱打包恢復
    原狀，造成已驗部分封箱後與未開箱部分不易辨認，導致被告已無經全部查驗完
    畢，況二十一箱古物總重二千六百四十公斤，合計二千八百五十五件，均經層層
    包裝，而虎爪、虎鞭等物體積細小，依一般查驗程序確實難以查獲，此由臺北市
    調查處勘驗查扣二十一箱古物，需動用大批人力開箱，以地毯方式搜尋，花費一
    整個工作天，始查獲古物商夾帶之虎爪等物，足見縱使上開二十一箱以全部開箱
    查驗，亦未必能於短短時間內發現夾帶之虎爪等物等語並非無據，而公訴意旨所
    引進口報單、臺北關稅局函及報單通關流程圖等書證，只能證明本案進口之物品
    內容，古物進口應依報單所載全部予以查驗及通關之流程等事項，尚難據以作為
    被告有何圖利行為之證據；（三）綜前所述，被告所以在簡便函及報關清單之騎
    縫處蓋章，係因誤以為本件報單支古物已全部開箱查驗完畢，況報驗進口之古物
    ，不論拆包開箱，搬移及恢復原狀，依海關進出口貨物查驗及取樣準則第十二條
    規定均由納稅義務人或其委託之報關人員負責辦理，而且查驗亦非需要逐一查驗
    ，只需抽驗相符即可，自不能以查獲之本案涉有十箱未能開箱，遽認被告有何登
    載不實之故意，且貪污治罪條例於民國九十年十一月之修正條文第六條第一項第
    四款之構成要件，已明訂為「對於主管或監督之事務，明知違背法令，直間或間
    接圖自己或其他私人不法利益，因而獲得利益者」需明知違背法令、且有直接或
    間接圖利之意圖，並因而獲得利益，方足構成，另依關稅法第七條及關稅法施行
    細則第六條，報關時除進口報單、提貨單、發票、裝箱單、輸入許可證、產地證
    明書、型錄、說明書、仿單或圖樣需於報關時填送外，其餘文件均可於報關後，
    隨時補正，亦足認定選任辯護人所辯稱，古董鑑定書係屬可以事後補正之文件，
    如於驗完貨後，報關業者才補正經鍵定專家簽具「已逾百年」之見定書，由於專
    家鑑定時，驗貨員不必在場陪驗，因此一般查驗員無法懷疑或知道鑑定專家是否
    有未能實際到場鑑定之情形，或事先在空白鑑定書上簽具「已逾百年」之情事，
    是以驗貨員接下已鑑定完畢之補正鑑定書，並於貨名清單騎縫處補簽章，僅係表
    示此份報單卻經驗貨員查驗，且貨名清單與報單所列相符而已，查驗人員並無審
    查鑑定書真正與否之權力，故被告並無於職務上所掌之公文書登載不實之故意等
    語，洵非無據；（四）又經本院送請法務部調查局鑑驗結果，本件扣案虎爪二隻
    、虎鞭三支，小望遠鏡十支，並無感冒藥，而虎爪與虎鞭係牛前肢足骨及雄性生
    殖器官之偽製品，非屬野生動物保育法規範之物品，亦有該局八十八年二月二十
    五日（八三）肅字第八六○一九九號函，附於本院刑事卷宗可佐（見本院刑事卷
    宗第一項第四三、四四頁）。依照前開說明，本院認為公訴意旨所本之證據，尚
    難排除被告丙○並未犯罪之合理懷疑，本件不能證明被告丙○有何公訴意旨所訴
    之事實，依照前開說明，應諭知被告丙○無罪之判決，以免冤抑。
據上論斷，應依刑事訴訟法第二百九十九條第一項前段、第三百零一條第一項，刑法
第二十八條、第五十六條、第二百十六條、第二百十三條、第二百十四條、第五十五
條、第三十八條第一項第二款、第三十七條第二項，罰金罰鍰提高標準條例第一條前
段，判決如主文。
本案經檢察官蔡宏展到庭執行職務
中      華民      國    九十二    年      五      月      六      日
                                      臺灣臺北地方法院刑事第六庭
                                          法  官  黃程暉
右正本證明與原本無異。
如不服本判決，應於判決送達後十日內，向本院提出上訴狀。
                                          書記官  張華瓊
中      華      民      國    九十二    年      五      月      七      日
附錄本案論罪科刑法條全文：
刑法第二百十三條
公務員明知為不實之事項，而登載於職務上所掌之公文書，足以損害於公眾或他人者
，處一年以上七年以下有期徒刑。
刑法第二百十四條
明知為不實之事項，而使公務員登載於職務上所掌之公文書，足以生損害於公眾或他
人者，處三年以下有期徒刑、拘役或五百元以下罰金。
刑法第二百十六條
行使第二百十條至第二百十五條之文書者，依偽造、變造文書或登載不實事項或使登
載不實事項之規定處斷。


司法院資訊處製作；財團法人民間司法改革基金會備份。
